【裁判字號】    99,消債聲,48
【裁判日期】    990607
【裁判案由】    聲請免責
【裁判全文】
臺灣板橋地方法院民事裁定            99年度消債聲字第48號
聲  請  人
即  債務人  甲○○
上列當事人聲請消費者債務清理事件，本院裁定如下：
    主    文
債務人甲○○不免責。
    理    由
一、按法院為終止或終結清算程序之裁定確定後，除別有規定外
    ，應以裁定免除債務人之債務，消費者債務清理條例（下稱
    消債條例）第132 條定有明文。又法院裁定開始清算程序後
    ，債務人有薪資、執行業務所得或其他固定收入，而普通債
    權人之分配總額低於債務人聲請清算前2 年間，可處分所得
    扣除自己及依法應受其扶養者所必要生活費用之數額者，法
    院應為不免責之裁定，但債務人證明經普通債權人全體同意
    者，不在此限，復為同條例第133 條所明定。另債務人有下
    列各款情形之一者，法院應為不免責之裁定，但債務人證明
    經普通債權人全體同意者，不在此限：一於7 年內曾依破產
    法或本條例規定受免責；二隱匿、毀損應屬清算財團之財產
    ，或為其他不利於債權人之處分；三捏造債務或承認不真實
    之債務；四因浪費、賭博或其他投機行為，致財產顯然減少
    或負擔過重之債務，而生開始清算之原因；五於清算聲請前
    1 年內，已有清算之原因，而隱瞞其事實，使他人與之為交
    易致生損害；六明知已有清算原因之事實，非基於本人之義
    務，而以特別利於債權人中之一人或數人為目的，提供擔保
    或消滅債務；七隱匿、毀棄、偽造或變造帳簿或其他會計文
    件之全部或一部，致其財產之狀況不真確；八故意於財產及
    收入狀況說明書為不實之記載，或有其他故意違反本條例所
    定義務之行為，亦為同條例第134 條所明定。復按消費者債
    務清理制度並非在使債務人恣意消費所造成之債務，轉嫁予
    債權人負擔，債務人免責制度，應在鼓勵勤勞誠實之債務人
    ，而非縱容債務人奢侈浪費，倘債務人於聲請清算前之相當
    期間內，利用信用金融之機會，恣意為非屬通常生活所需之
    鉅額消費或作奢侈性、浪費性之消費，而不在意日後履行返
    還之能力，反而算計消費者債務清理條例中之免責制度，濫
    用清算程序以規避其應負擔之償還責任，自與消費者債務清
    理條例之立法本旨有違。再者，消費者依清算程序清理債務
    ，債權人已因之蒙受相當損失，其程序之進行應秉持公正與
    誠信，如債務人對於清算之原因有可歸責性，或有虛偽不實
    、違反誠信、違反本條例所定義務之行為，致害及債權人之
    權益，或影響清算程序之進行，自不宜予以免責（消債條例
    第134條立法理由參照）。
二、本件聲請人即債務人甲○○因有不能清償債務之情事，而向
    本院聲請消費者債務清理事件，前經本院於民國98年3 月27
    日以98年度消債更字第830號裁定自98年3月27日下午5 時起
    開始更生程序，嗣因債務人所提更生方案對於債權人顯不公
    平，經本院於98年10月27日以98年度消債清字第116 號裁定
    自98年20月27日下午4 時開始清算程序。但因債務人名下無
    財產，不敷清償財團費用、財團債務，本院於99年1 月20日
    以99年度司執消債清字第73號裁定終止清算程序確定在案。
    依消債條例第132 條規定，本院於裁定免除債務人債務前，
    應審酌債務人有無應為不免責之事由。本院復依職權通知債
    權銀行表示意見，經債權銀行表示意見詳如下：
  (一)依債務人陳報狀所載理由，債務人係因於經營店鋪失敗，加
    上失業，便以預借現金等方式以債養債，以卡養卡，終致產
    生鉅額債務。至刷卡消費部分，係債務人藉親友消費換取現
    金以因應信用卡之最低應繳金額及日常生活所須。保險費部
    分，則係債務發生約10年前即已投保等語。然經本院審酌各
    債權銀行提出之債務人信用卡刷卡明細資料結果如下：
  1.依債權人香港商香港上海豐商業銀行股份有限公司提出之
    債務人信用卡消費明細表，債務人於89年8 月14日，在鳳凰
    國際旅行社股份有限公司刷卡消費，金額合計高達新臺幣（
    下同）25,900元、8 月16日在昇恆昌股份有限公司刷卡消費
    5,250元、8月28日國寶人壽保險股份有限公司（下稱國寶人
    壽）刷卡繳納保險費7,938元、9月29日於TAIWAN CELLU LAR
    CO刷卡消費8,391元；90年2月5日在衣蝶南京一店1FMAXFACT
    刷卡消費7,380元、2月7日復消費6,390元、3月2日在衣蝶南
    京一店3FSine刷卡消費3,502元、3月16日在衣蝶南京一店1F
    MA XFACT刷卡消費5,940元、3月28日衣蝶南京一店B1唐安麒
    刷卡消費3,502 元；另於91年7月1日，在大眾電信股份有限
    公司刷卡消費，金額高達11,500元、7 月18日於御盛旅行社
    股份有限公司刷卡消費23,400元、8 月30日於國寶人壽刷卡
    繳納保險費10,167元、9月5日在群美企業行刷卡消費7,800
    元；並於92年1月3日，在大英旅行社股份有限公司刷卡消費
    25,500元、1月4日在衣蝶生活流行館台北二館刷卡消費4,22
    4元、8月15日及同年月25日在國寶人壽刷卡繳納保險費10,1
    67元及3,764元、10月1日在衣蝶生活流行館台北二館刷卡消
    費3,690元、10月24日在衣蝶生活流行館桃園館刷卡消費13,
    983元、11月1日在衣蝶生活流行館台北一館刷卡消費4,788
    元；93年2月14日在衣蝶生活流行館台北一館刷卡消費6,210
    元、2月27日在衣蝶生活流行館桃園館刷卡消費4,580元、2
    月29日在臺灣泰一電器土城分公司刷卡消費3,880元、3月23
    日在三竹旅行社股份有限公司刷卡消費11,500元、5月6日在
    太平洋崇光百貨股份有限公司刷卡消費5,050元、5月25日在
    淳心淳意國際有限公司刷卡消費3,290元；94年9月12日在國
    寶人壽刷卡繳納保險費3,764 元（見本院98年度司執消債清
    字第73號卷），並自89年起即多次預借現金。
  2.依債權人渣打國際商業銀行股份有限公司提出之債務人信用
    卡消費明細表所示，聲請人持有該行現金卡自93年起至95年
    止已有多筆預借現金紀錄，金額分別為2,000元至5,000元不
    等（見本院卷第17頁-第35頁）。
  3.依債權人國泰世華商業銀行股份有限公司提出之債務人歷史
    消費明細表所示，債務人於93年8 月12日在FANBI TERAUCHI
    刷卡消費4,335元、8月17日在KANSAI INTL AIRPORT BLDG刷
    卡消費3,708元、8月21日在崇光台北店化妝品刷卡消費3,05
    0元，並於同年10月7日起申辦簡易通信貸款36期，金額高達
    201,118元，且大額提領現金5,000元至20,000元達6 次之多
    （見本院卷第37頁-第44頁）。
  4.依債權人臺灣新光商業銀行股份有限公司提出之信用卡消費
    明細所示，債務人分別於90年8 月24日及同年月28日在國寶
    人壽刷卡繳納保險費3148元及3,328元；於91年2月25日、5
    月14日、8月12日11月11日刷卡繳納保險國寶人壽保險費3,3
    28元、3,328元、3,095元、3,328元；於92年1月25日、8 月
    11日刷卡繳納國寶人壽保險費3,328元、3,087元；於93年1
    月17日在特力翠豐股份有限公司土城分公司刷卡消費3,390
    元、2月10日及5月25日各刷卡繳納國寶人壽保險費3,328 元
    、8月27日刷卡繳納國寶人壽保險費3,156元，且自89年10月
    起至94年10月止多次預借現金2,000元至5,000元不等（見本
    院卷第45頁-第54頁）。
  5.依債權人中國信託商業銀行股份有限公司提出之客戶消費明
    細表所示，債務人於92年6 月30日在金永珍金銀珠寶有限公
    司刷卡消費2,971 元、9月5日在新台旅行社股份有限公司刷
    卡消費23,600元、12月17日精品旅行社有限公司刷卡消費20
    ,000 元；94年1月9日在遠東百貨股份有限公司刷卡消費3,7
    84元；95年1月25日在博士能鐘錶眼鏡行刷卡消費5,200元、
    1月26日及27日在EASY SHOP刷卡消費3,186元及2,844元、5
    月8 日及10日在東森購物百貨股份有限公司及東森得易購股
    份有限公司分別刷卡消費5,440元及4,780元、5 月31日在金
    乙葒銀樓有限公司刷卡消費25,900元，及自92年起即多次預
    借現金，並辦理中信銀ATM 誠品簡易分期及最美人兒分期貸
    款，復又辦理通信貸款每期借款14,418元數期（見本院卷第
    56頁-第98頁）。
  (二)則債務人既自陳伊係因經營店鋪，加上失業，遂以債養債，
    且為繳納最低應繳金額及支應日常生活所須，乃刷卡以換取
    親友現金，而向國寶人壽投保時尚未發生債務問題云云。惟
    債務人既已負債大於資產，本即應較一般人更節約支出，撙
    節開銷。然綜觀債務人上開持各家銀行信用卡刷卡消費紀錄
    ，於債務人家中生計失序之際，尚能於百貨公司、旅行社、
    化妝品店、銀樓，且多為保險費用等非日常生活必要支出，
    而有奢靡消費之情事及高度道德風險之虞，顯非無據。又債
    務人並未就所稱刷卡換現金以支應支出等情，舉證以實其說
    ，堪認債務人應有「因浪費、賭博或其他投機行為，致財產
    顯然減少或負擔過重之債務，而生開始清算之原因」情事存
    在。遑論債務人之生活支出中，尚以坐落於臺北市○○區○
    ○路址之房地，辦理房屋借款，有債務人提出之財產及收入
    狀況說明書、債權人清冊、動撥申請書、兆豐產物保險股份
    有限公司保險費收據附卷可稽（見本院97年度消債更字第83
    0號卷第7頁-第13頁、第28頁-第29頁），致每月增加如伊所
    稱住宅費5,700元房屋火險、地震險之支出。
  (三)且經本院依職權詢問普通債權人結果，復多已具狀表明不同
    意債務人免責等情，亦有陳報狀8 紙附卷可佐，復參酌債務
    人之前揭消費記錄，依消債條例第134 條前段規定，本件即
    不應免責。
四、綜上所述，債務人未能量入為出，簡約生活，卻以辦理現金
    卡、信用卡方式以債養債，且長期為大量、密集、非必要性
    之消費，足認其確有浪費、奢侈、投機之行為。另依衡平法
    理，債務人正值青壯，有工作能力，若然予以免責，對各債
    權人亦非屬公平。從而，堪認債務人確有「因浪費、賭博或
    其他投機行為，致財產顯然減少或負擔過重之債務，而生開
    始清算之原因」情事存在。
五、綜上所述，本件債務人有消費者債務清理條例第134條第4款
    所規定之不應免責之情形存在，爰裁定如主文。
中    華    民    國    99    年    6     月    7     日
                  民事第二庭    法  官  吳振富
以上正本證明與原本無異。
如不服本裁定，應於裁定送達後10日內，以書狀向本院提出抗告
，並繳納抗告費新臺幣1千元。
中    華    民    國    99    年    6     月    7     日
                                書記官  李宏明

司法院資訊處製作；財團法人民間司法改革基金會備份。
